臺灣高等法院臺中分院民事判決　100年度重上字第62號
上　訴　人　沈文玫
訴訟代理人　趙惠如律師
複代理人　　黃曉雯
被上訴人　　沈乙菁
訴訟代理人　熊賢祺律師
複代理人　　王慧凱律師
上列當事人間請求損害賠償等事件，上訴人對於中華民國100年3
月3日臺灣彰化地方法院99年度重訴字第134號第一審判決提起上
訴，本院於100年6月7日言詞辯論終結，判決如下：
     主  文
原判決廢棄。
被上訴人在第一審之訴及假執行之聲請均駁回。
第一審訴訟費用新台幣玖萬玖仟零壹拾元、第二審訴訟費用新台
幣壹拾肆萬捌仟伍佰壹拾伍元由被上訴人負擔。
   事實及理由
一、被上訴人起訴主張：上訴人為被上訴人之二姊，與被上訴人
    任職於同一家公司即臺灣人壽保險股份有限公司（下稱臺灣
    人壽公司），被上訴人基於手足之情信任上訴人，故當知悉
    被上訴人定存單、存摺、印章放置何處之上訴人以向臺灣人
    壽受領東西需要身分證為由，向被上訴人拿走身分證時，被
    上訴人不疑有他。詎被上訴人事後發現，上訴人假冒被上訴
    人於民國（下同）97年2月1日，將被上訴人數年來之存款及
    母親贈與之款項，自合作金庫商業銀行彰化分行（下稱合庫
    銀行）2筆定存單中，擅自解約新臺幣（下同）500萬元定存
    單並盜領一空，又於97年2月4日，再度未經被上訴人同意，
    擅自同帳戶內之490萬元定存單解約並盜領一空。兩造母親
    於生前已規劃好財產分配，並為子女開設帳戶存款，是上揭
    存款並非遺產，上訴人未經被上訴人同意擅自提領被上訴人
    系爭990萬元存款（下稱系爭存款），依民法第184條第1項
    規定，應對被上訴人負損害賠償責任。並得依民法第197條
    第2項之規定，請求上訴人返還其所受之利益。為此依不當
    得利及侵權行為損害賠償請求權之法律關係，請求上訴人返
    還所受之利益，擇一求為判命給付被上訴人990萬元及自99
    年11月7日起加計法定遲延利息暨供擔保以宣告假執行之判
    決。
二、上訴人則以：兩造之父母育有沈庭羽（長女）、上訴人（次
    女）、沈立仙（三女）、被上訴人（四女）、沈立祥（長男
    ）等人，其中沈立祥自17歲起罹患精神分裂症與強迫症，長
    期於彰化市明德精神醫院住院治療迄今。沈立祥罹患精神病
    後，兩造之母乃留下不少家產與現金給予其終身療治疾病之
    用，4姊妹為維護沈立祥之財產，於96年11月12日召開會議
    ，選伊為沈立祥之監護人。3個月後，被上訴人竟覬覦沈立
    祥之財產，於97年2月底分別向合庫銀行、兆豐銀行謊報沈
    立祥之存摺、印鑑遺失，要更換新存摺與印鑑，而欲將存款
    領走，幸蒙二家銀行通知上訴人，被上訴人始未得逞。兩造
    之母於生前84年間，將現金分散向金融機構借用子女5人名
    義，以不同金額設立帳戶，存款、續存換單均由伊陪同母親
    處理，死後，並將全部存摺、印章、定期存單交伊保管迄今
    。兩造母親88年間去世時，寄被上訴人名下之定期存單有中
    國國際商業銀行彰化分行（下稱中國商銀）200萬元、50萬
    元、100萬元、200萬元等4筆，合庫銀行200萬元、100萬元
    、200萬元、500萬元、50萬元、150萬元、50萬元7筆，彰化
    第六信用合作社華陽分社（下稱彰化六信）100萬元1筆，共
    1,900萬元；而寄存在伊名下帳戶者為1,550萬元，寄存在沈
    立仙名下帳戶者為1,000萬元，寄存在沈立祥名下帳戶者為1
    ,000萬元。上開定期存款部分合計5,450萬元，均為母親所
    留遺產，非兩造個人所有。兩造母親未於生前規劃好財產分
    配，並為子女開設帳戶存款，否則何以各子女名下之存款金
    額均不相等？又伊領出系爭990萬元存款後，經2年8個月後
    ，被上訴人始提起本件訴訟，該990萬元非小數目，被上訴
    人不緊張嗎？被上訴人係勾串其他姊姊及伯母陳雪玉，提起
    本件訴訟，欲奪取精神病弟弟沈立祥之財產甚明！自始至今
    均由上訴人照顧沈立祥，被上訴人卻以曾照顧沈立祥之美名
    ，欲奪取其財產等語置辯。
三、原審判決上訴人應給付被上訴人9,900,000元及及自99年11
    月7日起算法定遲延利息及准免為假執行之宣告。上訴人就
    其敗訴部分提起上訴，上訴聲明：(一)原判決不利於上訴人部
    分廢棄；(二)上開廢棄部分，被上訴人在第一審之訴及假執行
    駁回；(三)第一審及第二審訴訟費用均由被上訴人負擔。被上
    訴人答辯聲明：(一)上訴駁回；(二)第二審訴訟費用由上訴人負
    擔。
四、兩造不爭執之事項：
  (一)兩造母親以被上訴人名義開立之合庫銀行0000000000000號
    帳戶內之存款，均為兩造之母親所匯入。
  (二)上訴人分別於97年2月1日、97年2月4日，提領被上訴人前開
    合庫銀行帳戶內之存款500萬元、490萬元，匯入至兩造母親
    以上訴人名義開立之合庫銀行0000000000000號帳戶內，該
    帳戶內之金錢亦為兩造母親生前所匯入。
  (三)兩造之父母育有沈庭羽（長女）、上訴人（次女）、沈立仙
    （三女）、被上訴人（四女）、沈立祥（長男）等4女1男之
    子女，然兩造之父母均已過世。
  (四)兩造之母親於88年過世之前，曾以兩造手足之名義，在金融
    機構開立帳戶，並存入為數不等之款項。
  (五)上訴人曾以上揭合庫銀行0000000000000號帳戶內之金錢，
    支付其小孩之保險費（此部分非本件訴訟請求範圍，見本院
    言詞辯論筆錄）。
五、本件最主要爭執點厥為以被上訴人名義開立之合庫銀行（00
    00000000000號）帳戶內之存款，是否為兩造母親生前對被
    上訴人之贈與？抑為兩造母親之遺產？被上訴人主張上開所
    列存款戶，乃母親生前做好規劃，以何人名義就是歸屬何人
    所有，故以被上訴人名義就屬被上訴人所有。上訴人轉匯經
    過所有姊妹達成協議，與本件提領990萬元情形不同。且被
    上訴人本身保有存摺、印章，是上訴人到被上訴人家中偷拿
    的，事後被上訴人才去變更印鑑云云。惟為上訴人否認，辯
    稱：母親確將所有兄弟姊妹的帳戶，印章、存簿、存摺交給
    上訴人保管，其匯款均由上訴人處理，伊是在大家知道的情
    形下，將財產做一個管理，且從母親過世就開始管理。從89
    年9月21日母親過世，迄被上訴人變更帳戶印鑑期間，被上
    訴人未曾使用過帳戶款項，在伊管理期間以兄弟姊妹名義購
    買土地費用，也從這些帳戶支出，所有帳戶屬母親遺產，屬
    全部繼承人共有等語。經查：
  (一)證人即兩造之伯母陳雪玉固於原審到庭證稱：「沈立祥尚未
    去醫院療養前，都是未婚的被上訴人與沈立祥同住，兩造母
    親認為都是被上訴人支出沈立祥的照顧費用，所以以被上訴
    人名義開立的戶頭，裡面的錢就是要給被上訴人的....」（
    見原審卷第110頁）云云，而證人即兩造之大姊沈庭羽在原
    審審理時亦稱「...以被上訴人名義開戶帳戶的印章、存摺
    ，我媽媽過世後都是交由被上訴人保管，媽媽過世前5、6年
    就生病了，是被上訴人在家裡照顧母親及弟弟，媽媽在世時
    就有預留金錢，這是要給被上訴人的補償…。」等情（見原
    審卷第110、111頁），惟上訴人抗辯兩造母親88年間去世時
    ，寄被上訴人名下之定期存單有中國商銀200萬元、50萬元
    、100萬元、200萬元等4筆，合庫銀行200萬元、100萬元、2
    00萬元、500萬元、50萬元、150萬元、50萬元7筆，彰化六
    信100萬元1筆，共1,900萬元；而寄存在上訴人名下帳戶者
    為1,550萬元，寄存在沈立仙名下帳戶者為1,000萬元，寄存
    在沈立祥名下帳戶者為1,000萬元等情，為被上訴人所不否
    認，堪信為真。是兩造父母既育有沈庭羽、上訴人、沈立仙
    、被上訴人、沈立祥等4女1男之子女，何以不均分予各個子
    女？其中沈庭羽更身無分文？被上訴人固稱因沈庭羽是老大
    ，她先生與伊家有牽扯不清，不要他們家的錢，與我們家的
    錢在一起云云（見本院言詞辯論筆錄）。惟彼夫妻縱有瓜葛
    ，以沈庭羽名義存款即得其自由使用，豈會牽扯不清？所辯
    與常情不符，要不足取；又在沈立祥於改定監護人事件中，
    被上訴人承認是上訴人長期照顧弟弟、母親，導致被家暴，
    婚姻不幸福（見原審卷122頁），與證人陳雪玉及沈庭羽所
    稱因未婚的被上訴人與沈立祥同住，兩造母親認為都是被上
    訴人支出沈立祥的照顧費用，所以以被上訴人名義開立的戶
    頭，裡面的錢就是要給被上訴人云云，明顯不符，且在上開
    事件中，證人陳雪玉、沈庭羽有意將沈立祥關閉在陳雪玉三
    樓中，並保管其財產為上訴人反對，沈立祥亦認有其事（見
    原審卷120至122頁）；彼二人證詞即有偏頗之虞，已難採信
    ；況兩造母親年事已高，果要託孤，理應將財產交給有意照
    顧罹患疾病沈立祥之人才是，豈會交未曾照顧沈立祥之被上
    訴人？可見證人彼等所述非但與事實不符，更與經驗法則不
    合，其證詞委無可取；應以上訴人所辯較為可信。
  (二)又上訴人抗辯兩造於母親過世後，4名女兒所各取得388萬元
    ；且尚遺有坐落彰化市○○段南郭小段第154之367地號土地
    ，因沈立仙要在台北開公司，欲放棄該土地之應繼分，召開
    家族會議亦係全體姐妹均同意以母親之遺產提出400萬元承
    買沈立仙之應有部分，該款項亦係上訴人由母親開立之沈立
    仙於合庫之帳戶內匯至沈立仙之個人帳戶、及向國有財產局
    購地122萬元之款項，上開款項之支付，均係上訴人由各該
    帳戶提領並轉匯予各取得人，各匯款單據均係上訴人之筆跡
    ，可證各該帳戶內之款項，確實均由上訴人管理。苟係如被
    上訴人所言，寄存於何人名下之款項即屬何人所有，4名女
    兒要從何處再取得388萬元？購地款項又從何而來等情，業
    據其提出家族會議、簽收單乙紙（見原審卷51、52頁）證物
    附表二匯款單９紙、國有財產局通知書２紙及土地權利移轉
    證明乙紙及存褶等為證（見本院卷75至79頁、56頁），並為
    被上訴人不爭執真正，然辯稱家族會議係上訴人事先以空白
    紙給她簽名云云，為上訴人否認，上訴人復未能舉證以實其
    說，自不足取。且被上訴人亦承認96年11月12日召開會議以
    400萬元換取沈立仙放棄對於房屋之繼承權，而各匯款單據
    均係上訴人之筆跡，可證各該帳戶內之款項，及存褶亦在上
    訴人手中，確實均由上訴人管理。雖被上訴人抗辯係上訴人
    到伊住處偷取印章云云，復為上訴人否認，被上訴人亦不能
    舉證證明，自不能採。又證人陳雪玉在原審證稱：96年兩造
    三妹沈立仙做生意需錢，上訴人表示不同意由母親為大家開
    立的帳戶支出，所以大家就到我家來解決，最後商談結果為
    弟弟沈立祥留二千萬元，四個姊妹一個一仟萬元，另外拿出
    一仟萬元重新翻修舊宅，一樓的部分登記為沈立祥所有，二
    樓沈文玫所有，三樓是沈乙菁，四樓是沈庭羽等語（見原審
    卷第110頁）。為兩造所不爭執，由此可知，苟係寄存於何
    人名下之款項即何人所有，何以沈立仙經營生意需用錢，會
    召開家族會議要求所有姐妹由母親為大家開立的帳戶支出？
    又兩造均未主張母親有其他現款遺產，如依上開分配，需有
    七千萬元現款始敷足，因此才需召開家族會議以解決，益見
    兩造母親為子女開立帳戶之款項確為母親遺產甚明。至於上
    訴人縱曾以上揭合庫銀行帳戶內之金錢，支付其小孩之保險
    費，屬於將來是否抵扣，不影響其屬於兩造母親遺產之本質
    。
  (三)綜上所述，本件兩造母親以子女名義所開立帳戶內所寄存之
    款項，均屬兩造母親之遺產，應由全體繼承人公同共有。上
    訴人領取系爭990萬元，係一直以來所有帳戶均由上訴人管
    理，其係作為管理使用，亦將款項以定存寄存於母親以上訴
    人名義開立於合作金庫之帳戶內，被上訴人亦無權利受損，
    即使未經被上訴人同意，此等帳戶乃遺產，未分割前屬全體
    公同共有，故被上訴人本於個人主張不當得利法律關係，為
    無理由。
六、從而，被上訴人本於侵權行為及不當得利之法律關係請求上
    訴人給付990萬元及自99年11月7日起加計法定遲延利息及供
    擔保請准宣告假執行，為無理由，不應准許。原審為上訴人
    敗訴之判決，尚有未洽。上訴意旨指摘原判決不當，求予廢
    棄改判，為有理由。爰由本院予以廢棄改判，如主文所示。
七、又本件事證已臻明確，兩造其餘攻擊防禦方法及舉證，對判
    決之結果已不生影響，爰不一一詳為審酌，附此敘明。
八、據上論結，本件上訴為有理由，依民事訴訟法第450條、第7
    8條，判決如主文。
中    華    民    國   100    年    6     月    28    日
                民事第五庭    審判長法  官  李寶堂
                                    法  官  黃永祥
                                    法  官  鄭金龍
以上正本係照原本作成。
如對本判決上訴，須於收受判決送達後20日內向本院提出上訴書
狀，其未表明上訴理由者，應於提出上訴後20日內向本院提出上
訴理由書（須按他造人數附具繕本）。
上訴時應提出委任律師為訴訟代理人之委任狀。具有民事訴訟法
第466條之1第1項但書或第2項之情形為訴訟代理人者，另應附具
律師及格證書及釋明委任人與受任人有該條項所定關係之釋明文
書影本。如委任律師提起上訴者，應一併繳納上訴審裁判費。
                                    書記官  姚錫鈞
中    華    民    國   100    年    6     月    29    日
                                                      Ａ